臺灣高等法院臺中分院民事判決　　　　 94年度上易字第152號
上　訴　人　戊○○
　　　　　　丑○○
　　　　　　丁○○
共　　　同
訴訟代理人　黃精良　律師
複代理人　　甲○○
視同上訴人　寅○○
　　　　　　巳○○
　　　　　　午○○
　　　　　　己○○
上　一　人
訴訟代理人　壬○○
視同上訴人　辰○○
上　一　人
訴訟代理人　未○○
視同上訴人　乙○○
兼上 一 人
訴訟代理人　丙○○
視同上訴人　子○○
　　　　　　癸○○
　　　　　　卯○○
　　　　　　庚○○
兼上二人
訴訟代理人　辛○○
被上訴人　　申○○
訴訟代理人　陳鴻謀　律師
複代理人　　盧志科　律師
　　　　　　陳育仁　律師
上列當事人間請求分割共有物事件，上訴人對於民國93年12月9
日臺灣彰化地方法院92年度訴字第159號第一審判決提起上訴，
本院於94年7月20日言詞辯論終結，判決如下：
    主  文
上訴駁回。
第二審訴訟費用由上訴人戊○○、丑○○、丁○○共同負擔。
    事實及理由
一、
  (一)按請求分割共有物之訴，其訴訟標的對於共同訴訟之各人必
    須合一確定，依民事訴訟法第五十六條第一項第一款之規定
    ，共同訴訟人中一人之行為有利益於共同訴訟人者，其效力
    及於全體。本件第一審共同被告中，僅戊○○、丑○○、丁
    ○○對於原判決提起上訴，乃有利於其他共同被告之行為，
    其效力及於全體共同被告，爰將其他共同被告併列為上訴人
    。
  (二)查如原審判決附表（以下所稱附表均為原審判決所附）一所
    示二筆土地之原共有人林童銘於訴訟繫屬中將其應有部分移
    轉於申○○，並由申○○聲請承當訴訟，經核與民事訴訟法
    第二百五十四條第一項但書之規定要件相符，自應由申○○
    承當林童銘在訴訟上之原告地位。至於共有人劉泰宏雖於原
    審訴訟終結前亦將其應有部分移轉於上訴人乙○○，但於原
    審因未據聲請由繼受取得人承當訴訟，則劉泰宏之當事人地
    位依法並不受影響，嗣上訴後，上訴人乙○○於本院聲請承
    當訴訟，核無不合，是以本院逕列乙○○為上訴人。再前開
    二筆土地經彰化縣田中地政事務所實測結果，其地籍圖實際
    面積依序為零點零玖陸參公頃（三九０地號）、零點貳伍玖
    陸公頃（三九０─一地號），而原登記面積各為零點壹零貳
    貳公頃（三九０地號）、零點貳伍柒公頃（三九０─一地
    號），原登記面積與地籍圖實測面積相差超出法定容許誤差
    範圍，自應辦理更正登記，始能分割。是被上訴人併請求上
    訴人協同辦理面積更正登記如主文第一項所示，亦無不合，
    應准許之。
二、被上訴人起訴主張如附表一所示二筆土地為兩造所共有，各
    共有人之應有部分各如附表二所示，兩造就該筆土地未訂立
    不分割特約，且依其使用目的，亦無不能分割之情形，但未
    能達成分割協議，爰起訴求為裁判如原審判決附圖所示之分
    割方法之判決。原審判決准予合併分割，並互為補償，上訴
    人戊○○、丑○○、丁○○提起上訴，被上訴人答辯聲明：
    1.上訴駁回；2.訴訟費用由上訴人負擔。
三、
  (一)上訴人戊○○、丑○○、丁○○對於原判決所採取之分割方
    法並無意見，惟以：原審所命共有人互為補償方式，未考量
    伊三人絕不利用Ｏ１及Ｏ與Ｆ、Ｆ１之私設巷道，兩造均合
    意該預留之私設巷道不同意非共有人通行，則伊等既無需使
    用上開私設巷道，原判決令上訴人就該部分保持共有不符公
    平，原審判決鑑定互相竟採用第二說，顯然不合理，應以第
    一說為是等語置辯，上訴人戊○○、丑○○、丁○○上訴聲
    明為：1.原判決關於分割方案及補償費廢棄；2.兩造共有坐
    落彰化縣社頭鄉○○段三九０地號、地目建、面積九六三平
    方公尺及同段三九０─一地號、地目建、面積二五九平方公
    尺請准合併分割如附圖二方案所示，其中代號Ｆ及Ｆ１部分
    ，分歸上訴人巳○○、辰○○、己○○、寅○○、午○○五
    人按原應有部分比例共同取得，供道路通行之用；代號Ｏ及
    Ｏ１部分，分歸被上訴人申○○及上訴人丙○○、劉泰宏、
    癸○○、卯○○、辛○○、子○○、庚○○八人按原應有部
    分比例共同取得，供道路通行之用；代號Ｐ及Ｐ１部分，分
    歸上訴人丑○○、戊○○、丁○○三人按原應有部分比例共
    同取得；其餘各部分之取得人如附圖二方案註記欄所載；3.
    兩造應依附表所示金額互為補償；4.第一、二審訴訟費用由
    被上訴人負擔。
  (二)上訴人寅○○、癸○○、丙○○表示：照原審分割方法。
  (三)上訴人巳○○、辰○○陳述：希望照言詞辯論時所提出分割
    圖分割，不要互相補償，且上訴人戊○○、丑○○、丁○○
    所在橋樑係全體共有人出資興建，必須補償其他共有人興建
    費用三分之一。
  (四)上訴人午○○稱：同意原審分割方法，但不要互補。
  (五)上訴人己○○陳稱：現在不要分割，等待十至十五年分割利
    益更大，若要分割，其他共有人需補償伊損害等語。
  (六)上訴人卯○○、庚○○、辛○○以：原審雖分配予伊等所主
    張之位置，惟差價以現金補償，非以土地補償，致伊等房屋
    必須拆除，損害過鉅，有違經濟原則，被上訴人取得之土地
    價值高昂，僅命補償他人二萬九千九百三十九元，又丙○○
    取得土地距離馬路近，卻免補償，顯失公平；且上訴人戊○
    ○、丑○○、丁○○取得之土地其地形完整又面臨道路，北
    側與私設道路不利用Ｏ１及Ｏ毗鄰，卻主張不通行而不分擔
    道路，再主張不補償他共有人，實欠公允，其上訴無理由，
    應讓伊等多取得土地，免拆除房屋，為此請求提高補償金額
    等語置辯，上訴聲明：1.原判決廢棄，被上訴人在第一審之
    訴駁回；2.第一、二審訴訟費用由被上訴人負擔。
四、被上訴人起訴主張如附表一所示二筆土地為兩造所共有，各
    共有人之應有部分各如附表二所示，兩造就該筆土地未訂立
    不分割特約，且依其使用目的，亦無不能分割之情形，但未
    能達成分割協議等情，已據其提出土地登記簿謄本、地籍圖
    等件為證，堪信為真實。按共有物除因物之使用目的不能分
    割或共有人間契約訂有不分割之期限者外，各共有人得隨時
    請求分割共有物；再共有物分割之方法，共有人不能協議決
    定者，法院得因任何共有人之聲請，以原物分配或變價以價
    金分配之，民法第八百二十三條第一項及第八百二十四條第
    二項規定甚明。是附表一所示之二筆土地既合於判決分割之
    要件，被上訴人本於土地共有人之分割請求權，訴請判決分
    割，於法自屬有據。上訴人己○○抗辯：現在不要分割，等
    待十至十五年分割利益更大乙節縱為屬實，亦難據為不能分
    割之正當理由。
五、經查：前開二筆土地相毗鄰，各共有人合併使用，其建物之
    占用情況如原審判決附圖一所示，各該建物建造年代均已久
    遠，現土地使用人均經由西側道路對外出入等情，已據原審
    法院囑託彰化縣田中地政事務所派員會同勘測現場屬實，有
    勘驗筆錄及地政機關繪製之複丈成果圖在卷可稽。再全體共
    有人均同意系爭二筆土地合併分割。又上訴人巳○○、辰○
    ○、己○○、寅○○、午○○依附圖二方案所示位置為分配
    ，已據兩造全體當事人表示同意在卷；上訴人丑○○、戊○
    ○、丁○○三人分割後願繼續維持共有；上訴人卯○○、辛
    ○○、庚○○三人則願分配於相毗鄰位置等情，已據其等分
    別陳明在卷。茲審酌：
    (一)前開二筆土地總面積達三五五九平方公尺，依被上訴人與
      上訴人全體所占之應有部分比例，雙方所得分配之土地，
      非皆細微至不能利用之程度，自以原物分割為允當。
    (二)土地上之建物其坐向與分布位置，並非規則方整，且與各
      共有人所使用之範圍與其應有部分比例並非完全一致，故
      無從遷就各共有人之建物均不予拆除，而為分割。
    (三)因分割後，無法使各區塊均臨接聯外道路，自應留設巷道
      供裡地分配者對外通行。
    (四)綜合上開情況，並參酌系爭土地之坐向、地形、各共有人
      原分管使用之位置及對外通路，分割後土地利用價值及經
      濟效益，多數共有人之意見等情，認系爭二筆土地應依附
      圖二所示方案合併原物分割為適當，原審因而判決如其主
      文之分割方法，並無不當。
六、次按法院裁判分割共有物，除應斟酌各共有人之利害關係及
    共有物之性質外，尚應斟酌共有物之價格、經濟效用以及全
    體共有人之利益等公平決之，倘共有人中有不能按其應有部
    分受分配，或所受分配之不動產，其價格不相當時，法院非
    不得命以金錢為補償。惟共有物之原物分割，依民法第八百
    二十五條規定觀之，係各共有人就存在於共有物全部之應有
    部分互相移轉，使各共有人取得各自分得部分之單獨所有權
    。故原物分割而應以金錢為補償者，倘分得價值較高及分得
    價值較低之共有人均為多數時，各該分得價值較高之共有人
    即應就其補償金額對於分得價值較低之共有人全體為補償，
    並依各該短少部分之比例，定其給付金額，方符共有物原物
    分割為共有物應有部分互相移轉之本旨（最高法院八十一年
    度台上字第三一號、八十五年台上字第二六七六號判例意旨
    參照）。查依附圖二方案分割結果，因各共有人未完全依其
    應有部分比例分擔應共同留設之巷道土地，且兩造所分得土
    地因其位置臨路深淺及寬窄不一，其價位顯有差別，故各共
    有人分得之土地其實際價值，與其按應有部分就系爭二筆土
    地之總價值所應分配之價值，尚有差距，自應依民法第八百
    二十四條第三項之規定，互為補償，始符公允。經本院囑託
    華聲企業發展鑑定顧問有限公司鑑定結果，兩造依附圖二所
    示方案為分割，其分割後實際分得之土地價值，相較於分割
    前應有部分價值，確有增減之情形，各共有人應互為補償，
    其分割巷道Ｏ１及Ｏ、Ｆ、Ｆ１已客觀存在，Ｐ及Ｐ１土地
    皆在18米裡地線範圍內，應視為臨路地，再依互相找補差額
    補償或受補較為合理，況且分配Ｐ及P1之所有權人，日後可
    要求Ｏ１及Ｏ巷道之道路通行權或地上權之設定，故以第二
    說較為合理可採；嗣鑑定人洪振剛在本院補稱該地上權是打
    字有誤，為地役權而非地上權，本件道路Ｐ１與Ｐ的共有人
    並沒有參與分割巷道Ｏ及Ｆ的分配因此該部分的道路由其他
    共有人來分擔，沒有分擔結果詳如鑑定報告三之一頁價值表
    上Ｆ午○○、己○○、巳○○、辰○○、寅○○等五人共同
    分擔，三之二頁的編號Ｏ由卯○○、庚○○、辛○○、癸○
    ○、子○○、劉泰宏（即乙○○）丙○○、申○○等人共同
    分擔後會使分割價值增加，累計到他原來分配土地上面，續
    接五之一頁持分價值就不平衡，以至於Ｐ與Ｐ１付出較高代
    價，正常大家都共有的話不會超過十萬元以上，在五萬元以
    下等語，雖上訴人戊○○、丑○○、丁○○等以彼已經表示
    絕不利用Ｏ１及Ｏ、Ｐ及Ｐ１之道路通行，故應以第一說為
    準云云，惟該Ｏ１及Ｏ、Ｐ及Ｐ１土地既為道路，供通行使
    用，依物之性質不能分割，理應由全體共有人負擔，不能獨
    厚其中部分之共有人即上訴人戊○○、丑○○、丁○○，否
    則其顯失公允，是以彼等主張要非可採。原判決依據第二說
    之理論為互相補償，其金額如附表三所示。
七、綜上所述，原審判決所採之分割方法及命共有人丁相補償之
    金額，要屬適當公平，核無不當，上訴論旨指摘原判決不當
    ，聲明求為廢棄改判，非有理由，應予駁回。
八、兩造其餘攻擊、防禦方法及證據，核於本院之前開判斷無影
    響，爰不再逐一加以論述，附此敘明。
據上論結，本件上訴為無理由，依民事訴訟法第四百四十九條第
一項、第七十八條、第八十五條第一項前段，判決如主文。
中　　華　　民　　國　　94　　年　　8 　　月　　3 　　日
                      民事第一庭審判長法　官  林陳松
                                      法　官  李寶堂
                                      法　官  鄭金龍
以上正本係照原本作成。
不得上訴。
                                      書記官  林桂鳳
中　　華　　民　　國　　94　　年　　8 　　月　　4 　　日
                                        　　　　　　　Ｂ
